最高法院刑事裁定　　　　　　　九十四年度台抗字第二三五號
　　抗　告　人　台灣高等法院花蓮分院檢察署檢察官
　　受 刑人 即
　　聲明異議人　甲○○
　　　　　　　　　　　　弄42之1號（現在台灣花蓮監獄執行
　　　　　　　　　　　　）
上列抗告人因受刑人對於檢察官執行其違反槍砲彈藥刀械管制條
例等罪殘刑之指揮聲明異議，不服台灣高等法院花蓮分院中華民
國九十四年三月三十一日所為撤銷檢察官執行命令之更為裁定（
九十四年度聲更(一)字第一號），提起抗告，本院裁定如下：
    主  文
原裁定撤銷，應由台灣高等法院花蓮分院更為裁定。
    理  由
本件受刑人甲○○對於檢察官執行其未經許可，無故持有手槍等
罪殘刑之指揮聲明異議，其聲明意旨略謂：受刑人前因案入獄服
刑，於民國八十九年假釋出獄並交付保護管束，三年來均依規定
向台灣花蓮地方法院檢察署所屬觀護人報到及遵守保護管束命令
，從未有違規情事。受刑人於九十一年間集資設立霖昇營造有限
公司，並賴承攬工程所獲報酬營生，係有正當職業之人。受刑人
於九十二年十月十四日至從事營造業之李文漧住處聊天，對於其
個人之隱私與其住處藏有毒品均無所悉。觀護人以台灣花蓮地方
法院檢察署九十二年度偵字第二四七一號起訴書所載事實認受刑
人違反保安處分執行法第七十四條之二第一、二款之規定，未保
持良行，與素行不良之人往還，違反保護管束期間應遵守事項且
情節重大，簽請檢察官准由原執行監獄報請法務部以法矯字第０
九三００二二四二六號處分書撤銷假釋，然所憑之起訴事實與實
情有間，且除同案被告李文漧前後不一之瑕疵供述外，並無證據
，適法性已非無疑。若受刑人因罪證不足而受無罪之諭知，則所
執行撤銷假釋後之殘刑，將難以回復等語。
原裁定以：一、受刑人所犯違反肅清煙毒條例罪，經原審法院諭
知維持第一審之科刑判決而告確定，另違反槍砲彈藥刀械管制條
例案件，經原審法院撤銷第一審之科刑判決，改判其未經許可，
無故持有手槍罪刑，由第三審駁回其上訴而告確定，嗣二罪合併
執行，定執行刑為有期徒刑五年六月及刑後強制工作三年，原審
法院自屬刑事訴訟法第四百八十四條所定諭知該裁判之法院。二
、受保護管束人違反保護管束規則，情節重大，經依保安處分執
行法第七十四條之二、第七十四條之三規定，撤銷假釋，執行殘
刑者，仍屬刑事裁判執行之一環，為廣義之司法行政處分。倘其
對檢察官指揮執行撤銷假釋之原因事實不服，非不得依刑事訴訟
法第四百八十四條之規定，向諭知該刑事裁判之法院聲明異議，
以求救濟。此項異議既由法院裁定，刑事訴訟法第四百八十六條
又未限制法院裁定之內容，法院自得就受保護管束人是否遵守保
護管束之規則，如有違反，情節是否重大加以審查，以決定是否
維持或撤銷、變更其處分，以達救濟之目的。三、假釋中因故意
犯罪，受有期徒刑以上刑之宣告者，撤銷其假釋。前項犯罪，其
起訴及判決確定均在假釋期滿前者，於假釋期滿後六月以內，仍
撤銷其假釋；其判決確定在假釋期滿後者，於確定後六月以內，
撤銷之，刑法第七十八條第一、二項定有明文，可見該條第一項
所指之「刑之宣告」者，係指判決確定而言。本件受刑人於假釋
中之九十二年十月間另犯意圖販賣而持有第一級毒品罪，經台灣
花蓮地方法院檢察署檢察官於九十三年一月二十九日以九十二年
度偵字第二四七一號提起公訴，經台灣花蓮地方法院以九十三年
度重訴字第一號判決就受刑人量處無期徒刑，李文漧處有期徒刑
十四年，趙啟全無罪，然受刑人已提起上訴，目前仍在原審法院
審理中（九十三年度上重訴字第一五三號），並未確定，有台灣
高等法院被告前案紀錄表在卷可按。是受刑人並無於假釋中因故
意犯罪，受有期徒刑以上刑之宣告之情形，自與上開「應」撤銷
假釋之要件不符。四、本件亟待究明者，厥為受刑人有無違反保
安處分執行法第七十四條之二第一、二款之規定（即未保持善良
品行，並與素行不良之人往還；及未服從檢察官及執行保護管束
者之命令），情節重大，依同法第七十四條之三第二項之規定，
「得」由典獄長報請法務部撤銷假釋之情形？及得否以受刑人違
反上開規定為由撤銷假釋？經查：（一）、受刑人每次均依觀護
人之指示按時報到接受保護管束之執行，並無未服從檢察官及執
行保護管束者命令之情形，業經調閱台灣花蓮地方法院檢察署八
十九年度執護字第一二四號保護管束卷查核屬實，其無違反保安
處分執行法第七十四條之二第一款規定之情形，應堪認定。（二
）、檢察官雖以上揭九十二年度偵字第二四七一號起訴書，認受
刑人於九十二年十月間又與趙啟全、李文漧等人共同意圖販賣而
持有第一級毒品海洛因，犯有毒品危害防制條例第五條第一項罪
嫌而提起公訴。惟此業經受刑人否認，並以伊當日係受李文漧之
邀前往泡茶，不知該處藏有海洛因，其與李文漧等人相識未久，
僅知悉李文漧從事營造業，其他有關李文漧之素行並無所知，而
趙啟全僅於九十二年十月十四日下午至李文漧住處推銷TMT特耐
磨機油等語為辯。該案目前尚在原審法院審理中，並未確定。李
文漧除上述案件外，僅於八十年、八十二年有妨害兵役前科，並
無其他犯罪紀錄，是否為素行不良之人？亦非無疑。受刑人是否
與李文漧、趙啟全往還，從前述保護管束卷中，並無資料可循，
此外亦無其他證據資料可資證明。則受刑人是否未保持善良品行
，並與素行不良之人往還，而情節重大，即有可疑。（三）、世
界人權宣言第十一條第一項規定「凡受刑事控告者，在未經獲得
辯護上所需的一切保證的公開審判而依法證實有罪以前，有權被
視為無罪」，用資導正社會上仍存有之預斷有罪舊念，而加重檢
察官之舉證責任，此乃我國刑事訴訟法第一百五十四條第一項規
定「被告未經審判證明有罪確定前，推定其為無罪」之無罪推定
原則之由來。本件受刑人雖被訴意圖販賣而持有第一級毒品罪，
惟全案未經確定，基於無罪推定原則，自不得預斷其有罪，進而
認其未保持善良品行，並與素行不良之人往還，而情節重大，始
符憲法保障人權之旨。（四）、就立法體例而言，刑法第七十八
條應係保安處分執行法第七十四條之二、第七十四條之三之母法
，在母法須以假釋中故意犯罪，且受有期徒刑以上刑之宣告且確
定者，始得撤銷假釋，具有較嚴格之門檻，居於子法地位之保安
處分執行法相關規定，竟以起訴後未確定前，即推認假釋者有「
未保持善良品行，並與素行不良之人往還，而情節重大」各情，
進而撤銷假釋，執行殘刑，另闢蹊徑而放寬撤銷假釋之限制，非
但違反無罪推定原則，對人權之保障構成危害，亦逾越母法之規
範目的，實非所宜。五、綜上所述，本件受刑人既未有假釋中因
故意犯罪，受有期徒刑以上刑之宣告之情形，即屬不具備撤銷假
釋之原因，法務部竟認其違反保安處分執行法第七十四條之二第
一、二款規定而撤銷假釋，檢察官因而以九十三年度執更字第四
三二號執行命令通知受刑人到案執行殘刑，即有未合。受刑人以
檢察官執行殘刑之命令為不當，聲明異議，尚非無據。因將檢察
官通知受刑人應執行殘刑之執行命令予以撤銷。固非無見。
惟查：九十四年一月七日修正尚未施行之現行刑法第七十八條第
一項規定：假釋中因故意更犯罪，受有期徒刑以上刑之宣告者，
撤銷其假釋。同法第九十三條第二項及第三項復明定：假釋出獄
者，在假釋中付保護管束；違反保護管束規則（該規則已於六十
四年間，經內政部及前司法行政部令會銜廢止）情節重大者，得
撤銷假釋。另保安處分執行法第七十四條之二、第七十四條之三
規定：受保護管束人在保護管束期間內，應遵守左（下）列事項
：一、保持善良品行，不得與素行不良之人往還。二、服從檢察
官及執行保護管束者之命令。受保護管束人違反前條各款情形之
一，情節重大者，檢察官得聲請撤銷保護管束或緩刑之宣告。參
以刑法於九十四年一月七日修正時，鑑於違反保護管束應遵守之
事項，情節重大，得由檢察官聲請撤銷假釋者，保安處分執行法
第七十四條之三已有規定，無須於刑法第九十三條第三項重覆規
範，乃將該項規定予以刪除（此修正刪除，自九十五年七月一日
施行）。可見保安處分執行法第七十四條之二、第七十四條之三
，係配合九十四年一月七日修正前現行刑法第九十三條第二、三
項所為之規定，與刑法第七十八條第一項之規定迥不相同。復按
刑法第七十八條第一項所定之撤銷假釋，係在貫徹未能惕勵自新
而更犯罪者，不宜許其繼續假釋之旨意，係必要之撤銷，法院並
無裁量權，撤銷假釋之原因以「假釋中因故意更犯罪，受有期徒
刑以上刑之宣告」為要件。至保安處分執行法第七十四條之三所
定撤銷假釋之立法理由，係因假釋中交付保護管束，目的在藉此
保安處分之執行，監督受刑人假釋後之行狀與輔導其適應社會生
活，期能繼續保持善行，以達教化或治療之目的。倘假釋中受保
護管束人違反保護管束期間應遵守之事項，且情節重大，而不能
達其教化或治療之目的，足見保護管束處分已不能收效，得為刑
法第九十三條第三項撤銷保護管束之事由，乃予以撤銷，使回至
監獄繼續執行刑罰，故其撤銷事由係以「違反保護管束應遵守之
事項，情節重大」為要件，可見與刑法第七十八條之撤銷假釋規
定相較，二者不論規範目的、撤銷要件或撤銷程序均不相同，不
容混淆。原裁定認保安處分執行法第七十四條之二、第七十四條
之三係刑法第七十八條之子法，為母法之刑法尚規定須假釋中故
意更犯罪，且受有期徒刑以上刑之宣告且確定者，始得撤銷假釋
，具有較嚴格之門檻，居於子法地位之保安處分執行法相關規定
，竟以起訴後未確定前，即推認假釋者必然未保持善良品行，並
與素行不良之人往還，而情節重大各情，予以撤銷假釋，另闢蹊
徑而放寬撤銷假釋之限制，違反無罪推定原則，對人權保障構成
危害，逾越母法之規範目的云云。上開論斷，顯係對法律之誤解
，已有未合。又李文漧有多次妨害兵役前科，趙啟全有妨害兵役
、殺人未遂、違反公平交易法及肅清煙毒條例等前科，此有台灣
高等法院被告全國前案紀錄表載明附卷可稽。依一般社會通念，
因故意犯罪而被法院判處罪刑確定者，似即素行不良之人，原裁
定認李文漧非素行不良之人，就趙啟全部分則未予審酌，亦非適
法。至受刑人有無與李文漧、趙啟全往還一節，受刑人所具各書
狀迭次坦承伊於九十二年十月十四日至李文漧住處「聊天泡茶」
，依卷附台灣花蓮地方法院九十三年度重訴字第一號刑事判決內
容觀之，受刑人當日與李文漧、趙啟全同在李文漧住處，嗣被賴
樵榕等人持槍押往某產業道路，經逼問後，在李文漧住處起出重
達一萬餘公克之第一級毒品海洛因，則能否謂受刑人未與李文漧
、趙啟全往還？即非無疑。此項疑慮，非不得調取上揭受刑人違
反毒品危害防制條例一案卷宗或為其他必要之調查予以究明。乃
原裁定未予查明，逕以無從自「保護管束卷」中查知受刑人是否
與李文漧、趙啟全往還，即認無證據足以證明其與素行不良之人
往還，遽將檢察官之執行命令撤銷，顯非妥適。抗告意旨指摘原
裁定不當，為有理由，應將原裁定撤銷，由原審法院查明後更為
適法之裁定。
據上論結，應依刑事訴訟法第四百十三條，裁定如主文。
中　　華　　民　　國　九十四　年　　六　　月　　九　　日
                      最高法院刑事第九庭
                          審判長法官  張　淳　淙
                                法官  張　春　福
                                法官  呂　丹　玉
                                法官  洪　昌　宏
                                法官  林　開　任
      本件正本證明與原本無異
                                      書  記  官
中　　華　　民　　國　九十四　年　　六　　月　 十三 　日
                                                      Ｋ
